ACORDAO-COMPLETO-2347132

ACÓRDÃO 2256/2019 ATA 8/2019 - SEGUNDA CÂMARA

VISTOS, relatados e discutidos estes autos de Tomada de Contas Especial instaurada pelo Ministério do Turismo (MTur) em razão da impugnação total das despesas do Convênio 772/2008, registrado no Sistema Integrado de Administração Financeira do Governo Federal (Siafi) sob o número 629856 e firmado com o objetivo de “apoiar o Turismo no Município de Fagundes-PB, por meio da implementação do Projeto intitulado ‘São João Antônio’, conforme Plano de Trabalho aprovado”;
ACORDAM os Ministros do Tribunal de Contas da União, reunidos em sessão da 2ª Câmara, ante as razões expostas pelo Relator, em:
9.1. considerar revel, para todos os efeitos, o Sr. Gilberto Muniz Dantas, dando-se prosseguimento ao processo, nos termos do art. 12, § 3º, da Lei 8.443, de 16/7/1992;
9.2. acolher as alegações de defesa apresentadas pela empresa Sheila Promoções, Eventos e Serviços Eireli – ME, excluindo-a, por conseguinte, da presente relação processual;
9.3. com fundamento nos arts. 16, inciso III, alínea “b”, 19, parágrafo único, e 23, inciso III, da Lei Orgânica do TCU, combinados com o art. 209, inciso II, do Regimento Interno do TCU, julgar irregulares as contas do Sr. Gilberto Muniz Dantas, aplicando-lhe a multa prevista no art. 58, inciso I, da Lei Orgânica deste Tribunal, no valor de R$ 5.000,00 (cinco mil reais) , com a fixação do prazo de 15 (quinze) dias, a contar da notificação, para que comprove, perante o Tribunal (art. 214, inciso III, alínea “a”, do Regimento Interno-TCU) , o recolhimento da dívida aos cofres do Tesouro Nacional, atualizada monetariamente desde a data deste Acórdão até a do efetivo recolhimento, se for paga após o vencimento, na forma da legislação em vigor;
9.4. autorizar, desde logo, nos termos do art. 28, inciso II, da Lei 8.443/1992, a cobrança judicial da dívida, caso não atendida a notificação;
9.5. arquivar os presentes autos, com base no art. 169, inciso III, do Regimento Interno/TCU.

Tomada de Contas Especial instaurada pelo Ministério do Turismo (MTur), em razão da impugnação das despesas do Convênio 772/2008, registrado no Sistema de Gestão de Convênios e Contratos de Repasse sob o número 629856 e firmado entre aquela pasta ministerial e o Município de Fagundes /PB, tendo por objeto o apoio ao turismo por meio da implementação do projeto intitulado São João Antônio.

Segunda Câmara

Município de Fagundes-PB.

3. Interessados/Responsáveis:
3.1. Interessado: Ministério do Turismo.
3.2. Responsáveis: Gilberto Muniz Dantas (CPF XXX.798.974-XX) e Sheila Promoções, Eventos e Serviços Eireli - ME (CNPJ 07.476.459/0001-05).

13.1. Ministros presentes: Ana Arraes (Presidente), Aroldo Cedraz (Relator), Raimundo Carreiro e Vital do Rêgo.
13.2. Ministros-Substitutos presentes: Marcos Bemquerer Costa e André Luís de Carvalho.

AROLDO CEDRAZ

Inicio este Relatório transcrevendo, com alguns ajustes de forma e fundamentado no inciso I do § 3º do art. 1º da Lei 8.443, de 16/7/1992, parte da instrução elaborada no âmbito da Secretaria do TCU no Estado da Paraíba (SEC-PB) e autuada como peça 30:
“INTRODUÇÃO 
Cuidam os autos de tomada de contas especial instaurada pelo Ministério do Turismo, em desfavor do Sr. Gilberto Muniz Dantas, ex-prefeito do Município de Fagundes-PB (2005-2008 e 2009-2012) , em razão da impugnação total das despesas realizadas com os recursos do Convênio 772/2008 (siafi 629856) , celebrado com a Prefeitura Municipal de Fagundes/PB, tendo por objeto o apoio ao Turismo por meio da implementação do Projeto intitulado ‘São João Antônio’, com vigência estipulada para o período de 20/6/2008 a 21/10/2008 (peça 2, p. 63-77, 135-167, 173) .
HISTÓRICO 
2. Os recursos previstos para a implementação do objeto conveniado foram orçados no valor total de R$ 105.000,00, com a seguinte composição: R$ 5.000,00 de contrapartida da Convenente e R$ 100.000,00 à conta da Concedente, tendo sido liberado, por meio da Ordem Bancária 2008OB900864 de 15/8/2008 (peça 2, p. 169) .
3. Em instrução anterior de peça 7, acatada pelo escalão superior, a proposta foi no sentido de citação do Sr. Gilberto Muniz Dantas, ex-prefeito do Município de Fagundes-PB e da empresa contratada, Sheila Promoções e Eventos, pelo dano apurado nesta tomada de contas especiais. 
4. Foram promovidas as citações do Sr. Gilberto Muniz Dantas e da empresa contratada, Sheila Promoções e Eventos, respectivamente, mediante Ofícios 1101 e 1102/2016-TCU/SECEX-PB de 31/8/2016, com ciência apenas do primeiro (peças 9-14 e 15-18) .
5. O Aviso de Recebimento referente ao Ofício 1102/2016-TCU/SECEX-PB, endereçado à empresa Sheila Promoções e Eventos, retornou com a informação de que o destinatário tinha se mudado. Em consulta às bases de dados públicas disponíveis neste Tribunal, encontrou-se novo endereço para a empresa (peças 15 e 19-20) .
6. Sendo assim, foi expedida nova citação, com o mesmo teor do Ofício 1102/2016-TCU/SECEX-PB, para o endereço (Ofício 1386/2016-TCU/SECEX-PB de 27/10/2016) , com ciência (peças 22-24 e 26) .
7. A empresa Sheila Promoções e Eventos solicitou prorrogação de prazo para apresentação de defesa, sendo deferida (peça 25 e 27) .
8. Atendendo a citação, a empresa Sheila Promoções e Eventos apresentou defesa de peça 28.
9. O Sr. Gilberto Muniz Dantas não compareceu ao chamamento deste Tribunal.
EXAME TÉCNICO
10. Em defesa apresentada, a empresa contratada, Sheila Promoções e Eventos apresenta os argumentos a seguir, juntamente com fotografias e declarações de autoridades e das bandas contratadas e solicita a sua exclusão do rol de responsáveis desta tomada de contas especial:
10.1. foi de conhecimento público e amplamente noticiado pela mídia, escrita e televisiva, bem como em diversas reportagens à época, a realização do evento contratado com a empresa, porém, se demonstram impossíveis de serem colecionadas ao caderno processual, ante ao lapso temporal, afinal trata-se de evento realizado há mais de 08 anos;
10.2. ressalta que não foram aceitas em Nota Técnica de Reanálise 1087/2010, as fotografias encaminhadas pelo convenente por apresentarem baixa qualidade. Sendo assim, juntou declarações que demonstram com clareza a realização e cumprimento por parte da empresa contratada da realização dos shows abaixo enumerados:
a) Dia 20 de junho de 2008 - Banda Mastruz com Leite e Banda Impacto X;
b) Dia 21 de junho de 2008 - Banda Forró Saia Justa;
c) Dia 20 de junho de 2008 - Banda Afrodite e Luciene Melo e Banda; e
d) Dia 20 de junho de 2008 - Banda Forrozão Karkará e Banda Forrozão Chiquita Bacana.
10.3. a demonstração da realização integral do plano de trabalho e da prestação dos serviços afasta qualquer ideia de ressarcimento do valor conveniado com o Ministério do Turismo, por estar tudo devidamente comprovado; e
10.4. ante a vasta documentação acostada aos autos (peça 28, p. 12-33) , entende ter sanado qualquer dúvida existente em relação à execução do objeto e da contratação, por parte da empresa, cumprindo assim a obrigação de comprovação da utilização dos recursos repassados pelo Ministério do Turismo.
11. Da análise da defesa trazida pela empresa, constata-se que não existe qualquer evidência que permita provar que as fotos dos shows, ora apresentadas, referiram-se ao objeto do convênio em tela, haja vista não constarem o nome do evento e a logomarca do Ministério do Turismo, exigência constante das obrigações do termo de convênio. Nas fotos anexadas, sequer constam o nome das atrações, o local e a data das apresentações. 
12. Sobre as declarações encaminhadas pelas autoridades e bandas, também se apresenta como insuficiente para averiguar a realização do evento e assim afastar a presunção de legitimidade da avaliação do Ministério do Turismo, em Nota Técnica de Reanálise 1087/2010.
13. Consoante a jurisprudência deste Tribunal, a apresentação de meras declarações, desacompanhadas de provas mais consistentes, é insuficiente para comprovar a regularidade da aplicação dos recursos públicos transferidos por meio de convênio. Se realmente o evento tivesse sido realizado, por que não foram apresentados os contratos celebrados entre a empresa intermediária, contratada pela Prefeitura, e as bandas, com reconhecimento de firmas em cartório na época, ou comprovantes efetivos de pagamentos às bandas, ou ainda, provas efetivas que as bandas estiveram na cidade de Fagundes nos dias do evento (hospedagem, alimentação etc.) , e, principalmente, filmagens ou fotos que demonstrassem a realização do evento? Enfim, se realmente o evento tivesse sido realizado, não faltam meios de se provar o fato, não bastando meras declarações feitas atualmente.
14. Segundo entendimento já pacificado do TCU, essas declarações possuem baixa força probatória, atestando tão-somente a existência da declaração, mas não o fato declarado. Por isso, é dever do interessado demonstrar a veracidade do alegado, principalmente quando não apresentado documentos capazes de estabelecer nexo de causalidade entre o desembolso dos recursos recebidos e os comprovantes de despesas apresentados (Acórdão 571/2014-TCU-Plenário, 4798/2014-1ª Câmara, 1359/2013-1ª Câmara, 5990/2012-2ª Câmara, 572/2011-2ª Câmara, 166/2009-Plenário, 3.710/2009-1ª Câmara, 3.131/2010-1ª Câmara, 4.059/2010-1ª Câmara, 4.612/2010-2ª Câmara, 415/2009-1ª Câmara, 153/2007-Plenário, 1.293/2008-2ª Câmara, 132/2006-1ª Câmara, dentre outros) .
15. Na situação em exame, as alegações apresentadas pela empresa limitaram-se a argumentos preliminares e superficiais, incapazes de elidir a irregularidade apontada. Sendo assim, diante da ausência de provas concretas que comprovassem a veracidade da realização do evento e de nexo causal entre as despesas declaradas e os recursos do convênio, deverão ser rejeitadas as alegações de defesa apresentadas pela empresa Sheila Promoções e Eventos e mantido o débito imputado na citação.
16. O responsável, Sr. Gilberto Muniz Dantas, não se manifestou nos autos, permanecendo silente até a presente data.
17. Transcorrido o prazo regimental fixado e mantendo-se inerte o aludido responsável, impõe-se que seja considerado revel, dando-se prosseguimento ao processo, de acordo com o art. 12, § 3º, da Lei 8.443/1992.
18. O efeito da revelia não se restringe ao prosseguimento dos atos processuais, como erroneamente se pode inferir do disposto no art. 12, § 3º, da Lei 8.443/1992, vez que esse seguimento constitui decorrência lógica na estipulação legal dos prazos para que as partes produzam os atos de seu interesse. O próprio dispositivo legal citado vai mais além ao dizer que o seguimento dos atos, uma vez configurada a revelia, se dará para todos os efeitos, inclusive para o julgamento pela irregularidade das contas, como se pode facilmente deduzir.
19. O comando legal não vai ao extremo de dizer que, com a revelia, presumir-se-ão verdadeiras todas as imputações levantadas no processo contra os responsáveis jurisdicionados a esta Corte, à semelhança do que ocorre no processo civil, onde a revelia do réu opera a presunção da verdade dos fatos narrados pelo autor. Certamente pela maior proximidade com o direito penal, o legislador orgânico, ao não fazer menção expressa a qualquer tipo de presunção, não deixou espaço para o incondicionalismo na avaliação da responsabilidade do agente decorrente de sua eventual revelia. Para tanto, não se pode prescindir da prova existente no processo ou para ele carreada.
20. Ao não apresentar sua defesa, o responsável deixou de produzir prova da regular aplicação dos recursos sob sua responsabilidade, em afronta as normas que impõem aos gestores públicos a obrigação legal de, sempre que demandados pelos órgãos de controle, apresentar os documentos que demonstrem a correta utilização das verbas públicas, a exemplo do contido no art. 93 do Decreto-Lei 200/67: ‘Quem quer que utilize dinheiros públicos terá de justificar seu bom e regular emprego na conformidade das leis, regulamentos e normas emanadas das autoridades administrativas competentes.’
21. Configurada sua revelia frente à citação deste Tribunal e inexistindo comprovação da boa e regular aplicação dos recursos transferidos, não resta alternativa senão dar seguimento ao processo proferindo julgamento sobre os elementos até aqui presentes, que conduzem à irregularidade de suas contas.
22. No tocante à aferição quanto à ocorrência de boa-fé na conduta dos responsáveis, conforme determina o § 2º do art. 202 do Regimento Interno do TCU, em se tratando de processo em que uma das partes interessada não se manifestou acerca das irregularidades imputadas, e não se configurou, nos autos, indícios de boa-fé da empresa contratada, não há elementos para que se possa efetivamente reconhecê-la, sendo cabível, por conseguinte, o julgamento imediato desta tomada de contas especial, em consonância com o disposto no art. 202, § 6º, da referida legislação.
23. Vale ressaltar que não ocorreu a prescrição da pretensão punitiva do TCU, conforme Acórdão 1441/2016-TCU-Plenário, que uniformizou a jurisprudência acerca dessa questão, uma vez que os atos em análise foram praticados a partir do exercício de 2008 e o prazo geral de prescrição é aquele indicado no art. 205 do Código Civil, que é de 10 anos, podendo, portanto, ser aplicada multa ao responsável.”
2.	Com base nessa análise, a auditora federal de controle externo encarregada de instruir o feito propõe ao Tribunal, em essência, que julgue irregulares as presentes contas, condene o Sr. Gilberto Muniz Dantas e a empresa Sheila Promoções, Eventos e Serviços Eireli – ME solidariamente ao ressarcimento do dano apurado – R$ 100.000,00, em valores originais que reportam a 20/8/2008 –, e aplique a esses dois responsáveis a multa prevista no art. 57 da Lei 8.443/1992.
3.	Essa proposta de encaminhamento contou com a anuência do diretor técnico da SEC-PB (peça 31) , que oficiou nos autos por delegação de competência do secretário daquela unidade regional (Portaria SECEX/PB n.º 12/2016) .
4.	O Ministério Público/TCU, por sua vez, representado nestes autos pelo Procurador Júlio Marcelo de Oliveira, manifestou-se parcialmente e acordo com a unidade instrutiva, conforme parecer de peça 32 e que segue colacionado abaixo com alguns ajustes de forma:
“Trata-se da tomada de contas especial de responsabilidade do sr. Gilberto Muniz Dantas, ex-prefeito de Fagundes/PB (gestões 2005-2008 e 2009-2012, peças 2, pp. 97/101, e 4, pp. 232/4) , instaurada em virtude da não aprovação da prestação de contas atinente ao Convênio 772/2008 (Siafi 629856) , celebrado entre a União, por intermédio do Ministério do Turismo – MTur, e a referida municipalidade, em 20.6.2008, no valor total de R$ 105.000,00 (concedente: R$ 100.000,00, convenente: R$ 5.000,00) , com vistas a incentivar o turismo, por meio da implementação do projeto intitulado ‘São João Antônio’, a se realizar nos dias 20 a 23.6.2008 (peça 2, pp. 25/7, 35, 63/75, 135/67 e 171/3) . 
O projeto básico/plano de trabalho aprovado previa oito etapas/fases, a saber (peça 2, pp. 69/75) :
	ETAPA/FASE
	ESPECIFICAÇÃO
	VALOR (R$) 

	1
	Show artístico Forró Mastruz com Leite (dia 20.6.2008) 
	50.000,00

	2
	Show artístico Banda Impacto-X (dia 20.6.2008) 
	  6.500,00

	3
	Show artístico Forrozão Saia Justa (dia 21.6.2008) 
	  5.500,00

	4
	Show artístico Banda Afrodite (dia 22.6.2008) 
	14.500,00

	5
	Show artístico Luciene Melo (dia 22.6.2008) 
	10.500,00

	6
	Show artístico Forrozão Karkará (dia 23.6.2008) 
	  6.500,00

	7
	Show artístico Forrozão Chiquita Bakana (dia 23.6.2008) 
	   9.500,00

	8
	Locação de 4 (quatro) banheiros químicos 
	  2.000,00

	TOTAL
		 105.000,00

Após uma prorrogação de prazo, o ajuste teve vigência no período de 20.6 a 21.10.2008 (peça 2, pp. 167 e 171/3) .
Os recursos federais foram transferidos em parcela única, no dia 15.8.2008 (2008OB900864, R$ 100.000,00) , e o pagamento à empresa contratada foi efetuado no dia 20.8.2008 (R$ 105.000,00, peça 2, pp. 169 e 185) .
O sr. Gilberto Muniz Dantas aduziu a prestação de contas em 30.9.2008 (peças 2, pp. 179/261, e 3, pp. 2 e 8/12) . Posteriormente, em 2010, apresentou documentação complementar (peças 3, pp. 20 e 30/136, e 4, pp. 4/20) .
Após diversos pareceres técnicos e financeiro do órgão concedente (peças 3, pp. 14/8 e 22/8, e 4, pp. 24/32 e 144/56) e o não atendimento das notificações pelo sr. Gilberto, sobrevieram o Relatório de TCE 742/2013 (peça 4, pp. 214/22) e o Relatório/Certificado de Auditoria SFC/CGU/PR 1.595/2014 (peça 4, pp. 238/43) , concluindo pela existência de débito no valor total. 
No âmbito desta Corte, em face da instrução preliminar (peças 7/8) , a Secretaria de Controle Externo no Estado da Paraíba – Secex/PB promoveu a citação solidária dos responsáveis, pelo valor total repassado (R$ 100.000,00, data de origem: 20.8.2008) , nos termos a seguir:
a) sr. Gilberto Muniz Dantas, ex-prefeito (peças 9/11 e 17/8) : 
‘Atos impugnados:
- não comprovação da boa e regular aplicação dos recursos federais transferidos pelo Convênio 772/2008 (Siafi 629856) , celebrado entre o Ministério do Turismo e a Prefeitura Municipal de Fagundes-PB, tendo por objeto o apoio ao turismo por meio da implementação do projeto intitulado ‘São João Antônio’, ante a não apresentação das filmagens, fotografias e/ou outros instrumentos lícitos, constando o nome e a logomarca do Ministério do Turismo, que comprovassem a efetiva realização dos serviços contratados à empresa Sheila Promoções e Eventos, nos termos das Notas Técnicas de Análise e Reanálise 263/2009, 249/2010, 1087/2010 e 225/2013.
- contratar irregularmente a empresa Sheila Promoções e Eventos por inexigibilidade de licitação (003/2008 – peça 2, p. 217-219) , com fundamento no art. 25, III, da Lei 8.666/1993, sem que houvesse a publicação no Diário Oficial de União do eventual contrato de exclusividade dos artistas com a empresa contratada e sem que existisse a comprovação da inviabilidade da competição no que se refere aos serviços de fornecimento de banheiros químicos.
 (...) 
5. Para subsidiar a resposta, segue anexa cópia dos documentos às peças 3, p. 14-18 e 22-28, e 4, p. 24-38 e 152-156.’
b) Sheila Promoções, Eventos e Serviços Eireli – ME (peças 12/6, 22/4 e 26) :
‘Ato impugnado: recebimento de recursos federais provenientes do Convênio 772/2008 (Siafi 629856) , celebrado entre o Ministério do Turismo e a Prefeitura Municipal de Fagundes-PB, tendo por objeto o apoio ao turismo por meio da implementação do projeto intitulado ‘São João Antônio’, a título de pagamento por serviços contratados, cuja realização não foi efetivamente comprovada, haja vista a falta de evidências por meio de filmagens, fotografias e/ou outros instrumentos lícitos que permitissem inferir a execução dos serviços, nos termos das Notas Técnicas de Análise e Reanálise 263/2009, 249/2010, 1087/2010 e 225/2013, gerando enriquecimento indevido, com responsabilidade solidária pela reparação do erário.
 (...) 
5. Para subsidiar a resposta, segue anexa cópia dos documentos às peças 3, p. 14-18 e 22-28, e 4, p. 24-38 e 152-156.’
Após solicitação e obtenção de dilação de prazo para apresentar seus esclarecimentos (peças 25 e 27) , a empresa Sheila Promoções aduziu alegações de defesa (peça 28) . O sr. Gilberto Muniz Dantas permaneceu silente.
Dos elementos de prestação de contas e de defesa constantes dos autos, merecem destaque os seguintes:
a) Relatório de Cumprimento do Objeto (peças 2, p. 181, e 3, p. 32) ;
b) Relatório de Execução Físico-Financeira (R$ 105.041,58, peças 2, p. 183, e 3, p. 34) ;
c) Relação de Pagamentos à empresa Sheila Promoções (R$ 105.000,00, peça 2, p. 185) ;
d) processos de pagamento à empresa Sheila Promoções (peça 2, pp. 195/9) ;
e) cópia da nota fiscal, dos recibos e dos cheques emitidos (peças 2, pp. 201/13, e 4, pp. 8 e 12) ;
f) processo de inexigibilidade e contrato firmado, em 17.6.2008, pela municipalidade com a Sheila Promoções, no valor de R$ 105.000,00, com vistas à ‘contratação de shows artísticos musicais e locação de banheiros químicos para as festividades do São João Antônio no Município de Fagundes’ (peças 2, pp. 215/25; 3, pp. 54/6 e 74/102, e 4, p. 10) ;
g) cartas de exclusividade emitidas pela própria Sheila Promoções, em 9.5.2008, para representar as bandas em dias específicos, consoante detalhamento a seguir (peças 2, pp. 227/39, e 3, pp. 104/16) :
	SHOW
	DATA

	Forró Mastruz com Leite 
	20.6.2008

	Impacto-X 
	20.6.2008

	Forrozão Saia Justa 
	21.6.2008

	Banda Afrodite 
	22.6.2008

	Luciene Melo 
	22.6.2008

	Forrozão Karkará 
	23.6.2008

	Forrozão Chiquita Bakana 
	23.6.2008

h) fotografias (peças 2, pp. 241/61; 3, pp. 2, 8/12 e 118/36; 4, pp. 4/6, e 28, pp. 15/7) ;
i) proposta oferecida pela empresa Sheila Promoções, em 5.6.2008, no valor de R$ 105.000,00 (peça 3, p. 58) ;
j) comprovante de devolução da importância de R$ 41,58, em 29.9.2008, conforme Guia de Recolhimento da União – GRU e cópia do cheque à peça 4, pp. 14/6;
k) declarações, de 30.3.2010, atestando a realização do evento ‘São João Antônio’ nos dias 20 a 22.6.2008, ‘referente ao Convênio 772/2008 (Mintur) ’ (peça 4, pp. 18/20) :
k.1) do sr. Gilberto Muniz Dantas, então prefeito;
k.2) do sr. José Antônio da Silva Leite, Diretor da Escola Estadual Joana Emília;
l) declarações, de 9.12.2016, atestando a realização do evento ‘São João Antônio’ nos dias 20 a 23.6.2008, ‘evento este firmado com o Mintur - Ministério do Turismo nº 722/2008’ (peça 28, pp. 19/24) :
	 DECLARANTE
	‘CARGO’ À ÉPOCA DO EVENTO

	 Gilberto Muniz Dantas 
	ex-prefeito

	 José Ribeiro Sobrinho
	Presidente da Associação Comunitária dos Trabalhadores Rurais dos Sítios Cacimba Doce e Jardim e vereador nas gestões 2005/2012

	 Maria José Rodrigues de Almeida
	Secretária Municipal de Educação e Cultura nas gestões 2005/2012

	 José Inácio Cândido 
	Funcionário público do Estado da Paraíba

	 Antônio Basílio de Almeida 
	Militar aposentado do Município de Fagundes/PB

	 Luís Antônio da Silva Dantas
	Vereador do Município de Fagundes/PB nas gestões 2005/2016

m) cartazes de divulgação do evento (peça 28, pp. 12/4) ;
n) declaração da sr.ª Sheila Ricarte Martins, representante da empresa Sheila Promoções, de 30.11.2016, de que ‘presenciei a realização do evento ‘São João Antônio’’ e de que as bandas Forró Mastruz com Leite, Impacto-X, Forró Saia Justa, Afrodite, Luciene Melo, Forrozão Karkará e Forrozão Chiquita Bakana participaram do evento nas datas de 20 a 23.6.2008 (peça 28, p. 26) ;
o) ‘Declaração de apresentação artística (show musical) ’, de 28.11.2016, sem indicação do valor do respectivo cachê, no sentido de que ‘a referida banda musical se apresentou no evento denominado ‘São João Antônio’, realizado pela Prefeitura de Fagundes/PB em convênio com o Ministério do Turismo, no mês de junho de 2008, na praça pública do Município de Fagundes/PB’ (peça 28, pp. 28/33) :
	BANDA
	DECLARANTE 

	Afrodite
	Andrey Soares Hluchan, representante legal (proprietário) 

	Chiquita Bakana
	Cícero Fabiano Melo Silva, representante legal

	Impacto X
	Evandilson da Cunha Nóbrega, representante legal (proprietário) 

	Forrozão Saia Justa 
	Aldrin Castor do Rêgo, representante legal (proprietário) 

	Forrozão Karkará
	Robério Bezerra de Albuquerque, representante legal (proprietário) 

	Luciene Melo 
	Luciene Santana Melo, cantora

Ante o que consta nos autos, a unidade técnica propõe, em pareceres uniformes (peças 30/1) :   
‘24.1. rejeitar as alegações de defesa apresentadas pela empresa Sheila Promoções, Eventos e Serviços Eireli – ME;
24.2. considerar revel o Sr. Gilberto Muniz Dantas;
24.3. com fundamento nos arts. 1º, inciso I, 16, inciso III, alíneas ‘b’ e ‘c’, da Lei 8.443/1992 c/c os arts. 19 e 23, inciso III, da mesma Lei, e com arts. 1º, inciso I, 209, inciso III, 210 e 214, inciso III, do Regimento Interno, que sejam julgadas irregulares as contas do Sr. Gilberto Muniz Dantas (CPF XXX.798.974-XX) , ex-prefeito do Município de Fagundes-PB, condenando-o, solidariamente com a empresa Sheila Promoções, Eventos e Serviços Eireli – ME (CNPJ 07.476.459/0001-05) , ao pagamento da importância discriminada, atualizada monetariamente e acrescida dos juros de mora, calculados a partir da data indicada até a data do efetivo recolhimento do débito, abatendo-se, na oportunidade, eventual ressarcimento, fixando-lhes o prazo de 15 (quinze) dias para que comprovem, perante o Tribunal, o recolhimento das referidas quantias aos cofres do Tesouro Nacional, nos termos do art. 23, inciso III, alínea ‘a’, da citada Lei c/c o art. 214, inciso III, alínea ‘a’, do Regimento Interno/TCU.
	Data de ocorrência
	Valor histórico 
 (R$) 

	100.000,00
	20/8/2008

Valor atualizado do débito: R$ 244.311,95 (peça 29) 
24.4. aplicar, individualmente, ao Sr. Gilberto Muniz Dantas e à empresa Sheila Promoções, Eventos e Serviços Eireli – ME a multa prevista no art. 57 da Lei 8.443/1992 c/c o art. 267 do Regimento Interno, com a fixação do prazo de quinze dias, a contar da notificação, para comprovarem, perante o Tribunal (art. 214, inciso III, alínea ‘a’, do Regimento Interno) , o recolhimento das dívidas aos cofres do Tesouro Nacional, atualizadas monetariamente desde a data do acórdão que vier a ser proferido até a do efetivo recolhimento, se for paga após o vencimento, na forma da legislação em vigor;
24.5. com fulcro no art. 28, inciso II, da Lei 8.443/1992, seja autorizada, desde logo, a cobrança judicial das dívidas, caso não atendidas as notificações;
24.6. autorizar, desde logo, caso requerido, o pagamento das dívidas em até trinta e seis parcelas mensais e consecutivas, nos termos do art. 26 da Lei 8.443/1992 c/c o art. 217 do Regimento Interno, fixando o prazo de quinze dias, a contar do recebimento da notificação, para comprovação, perante o Tribunal, do recolhimento da primeira parcela, e de trinta dias, a contar da parcela anterior, para comprovação dos recolhimentos das demais parcelas, devendo incidir sobre cada valor mensal, atualizado monetariamente, os juros de mora devidos, na forma prevista na legislação em vigor; e
24.7. encaminhar cópia da deliberação que vier a ser proferida, acompanhada do relatório e voto que a fundamentarem, à Procuradoria da República no Estado da Paraíba, nos termos do art. 209, § 7º, do Regimento Interno do TCU, para adoção das medidas que entender cabíveis.’ 
A Secex/PB argumenta, em síntese, o seguinte (peça 30) :
a) a empresa Sheila Promoções:
a.1) apresenta fotografias e declarações de autoridades e das bandas contratadas e solicita sua exclusão do rol de responsáveis desta tomada de contas especial;
a.2) informa que foi de conhecimento público e amplamente noticiado pela mídia, escrita e televisiva, bem como em diversas reportagens à época, a realização do evento contratado com a empresa, porém, ‘se demonstram impossíveis de serem colecionadas ao caderno processual’, ante o lapso temporal, por se tratar de evento realizado há mais de 8 (oito) anos;
a.3) ressalta que as fotografias encaminhadas pelo convenente não foram aceitas, na Nota Técnica de Reanálise 1.087/2010 [peça 4, pp. 24/32], por apresentarem baixa qualidade. Sendo assim, junta declarações que demonstram com clareza a realização e o cumprimento por parte da empresa contratada da realização dos shows abaixo enumerados: 
- Dia 20 de junho de 2008 - Banda Mastruz com Leite e Banda Impacto X;
- Dia 21 de junho de 2008 - Banda Forró Saia Justa;
- Dia 20 de junho de 2008 - Banda Afrodite e Luciene Melo e Banda; e
- Dia 20 de junho de 2008 - Banda Forrozão Karkará e Banda Forrozão Chiquita Bacana;
a.4) alega que a demonstração da realização integral do plano de trabalho e da prestação dos serviços afasta qualquer ideia de ressarcimento do valor conveniado, por estar tudo devidamente comprovado; 
a.5) entende ter sanado qualquer dúvida existente em relação à execução do objeto e à contratação, por parte da empresa, ante a vasta documentação acostada aos autos (peça 28, pp. 12/33) , cumprindo, assim, a obrigação de comprovação da utilização dos recursos repassados pelo Ministério do Turismo;
b) não existe qualquer evidência que permita provar que as fotos dos shows, ora apresentadas, referem-se ao objeto do convênio em tela, haja vista não constarem o nome do evento e a logomarca do Ministério do Turismo, exigência constante nas obrigações do termo de convênio [peça 2, p. 157]. Nas fotos anexadas, sequer constam o nome das atrações, o local e a data das apresentações;
c) as declarações encaminhadas pelas autoridades e pelas bandas também se apresentam como insuficientes para averiguar a realização do evento e assim afastar a presunção de legitimidade da avaliação do Ministério do Turismo, objeto da Nota Técnica de Reanálise 1.087/2010;
d) consoante a jurisprudência deste Tribunal, a apresentação de meras declarações, desacompanhadas de provas mais consistentes, é insuficiente para comprovar a regularidade da aplicação dos recursos públicos transferidos por meio de convênio;
e) no caso, se realmente o evento tivesse sido realizado, por que não foram apresentados os contratos celebrados entre a empresa intermediária, contratada pela prefeitura, e as bandas, com reconhecimento de firmas em cartório na época, ou comprovantes efetivos de pagamentos às bandas, ou ainda, provas efetivas de que as bandas estiveram na cidade de Fagundes nos dias do evento (hospedagem, alimentação etc.) , e, principalmente, filmagens ou fotos que demonstrassem a realização do evento? Enfim, se realmente o evento tivesse sido realizado, não faltam meios de se provar o fato, não bastando meras declarações feitas atualmente;
f) segundo entendimento já pacificado do TCU, as declarações possuem baixa força probatória, atestando tão somente a existência da declaração, mas não o fato declarado. Por isso, é dever do interessado demonstrar a veracidade do alegado, principalmente quando não apresentados documentos capazes de estabelecer nexo de causalidade entre o desembolso dos recursos recebidos e os comprovantes de despesas apresentados;
g) na situação em exame, as alegações apresentadas pela empresa limitaram-se a argumentos preliminares e superficiais, incapazes de elidir a irregularidade apontada. Sendo assim, diante da ausência de provas concretas que comprovem a veracidade da realização do evento e de nexo causal entre as despesas declaradas e os recursos do convênio, deverão ser rejeitadas as alegações de defesa da Sheila Promoções e Eventos e deverá ser mantido o débito imputado na citação;
h) no tocante à aferição quanto à ocorrência de boa-fé na conduta dos responsáveis (artigo 202, § 2º, do Regimento Interno/TCU) , em se tratando de processo em que uma das partes interessada não se manifestou acerca das irregularidades imputadas, e não se configurou, nos autos, indícios de boa-fé da empresa contratada, não há elementos para que se possa efetivamente reconhecê-la, sendo cabível, por conseguinte, o julgamento imediato desta tomada de contas especial, em consonância com o disposto no artigo 202, § 6º, da referida legislação;
i) não ocorreu a prescrição da pretensão punitiva do TCU, conforme Acórdão 1441/2016-TCU-Plenário, que uniformizou a jurisprudência acerca dessa questão, uma vez que os atos em análise foram praticados a partir do exercício de 2008 e o prazo geral de prescrição é aquele indicado no artigo 205 do Código Civil, que é de 10 anos, podendo, portanto, ser aplicada multa ao responsável.
II
O Ministério Público de Contas acompanha, no essencial, a proposição da Secex/PB.
De fato, consoante análise levada a termo pela unidade técnica, não há, nos autos, prova inequívoca da efetiva realização do evento ‘São João Antônio’, nos moldes pactuados no plano de trabalho, que previa a realização de shows com as bandas Forró Mastruz com Leite, Impacto X, Forrozão Saia Justa, Afrodite, Luciene Melo, Forrozão Karkará e Forrozão Chiquita Bakana (peça 2, pp. 69/73) .
Nos termos de recente julgado desta Corte: 
‘A falta de elementos consistentes, como material publicitário e, principalmente, filmagens ou fotografias, contendo o nome e a logomarca do Ministério do Turismo, que comprovem a efetiva realização do evento supostamente promovido com recursos de convênio, não configura mera falha formal, porquanto esses elementos são essenciais para demonstrar tanto a vinculação do evento ao Ministério do Turismo como a própria realização do objeto do ajuste.’ (Acórdão 4916/2016-TCU-Primeira Câmara, Boletim de Jurisprudência TCU 138/2016) 
Nestes autos, as fotografias aduzidas são absolutamente genéricas, retratando apenas pessoas cantando, pessoas tocando e pessoas ‘dançando’, sem possibilidade de identificação do evento, do local e da data da sua realização, nem do nome das atrações (peças 2, pp. 241/61; 3, pp. 2, 8/12 e 118/36; 4, pp. 4/6, e 28, pp. 15/7) , e as declarações acostadas ao processo, à falta de maiores elementos, não são bastantes para provar o fato declarado (peças 4, pp. 18/20, e 28, pp. 19/33) .
A condenação solidária em débito do ex-prefeito e da empresa contratada é, portanto, devida.
Sobre a questão da boa-fé, a unidade técnica procedeu ao exame nos moldes a seguir (peça 30) :
‘22. No tocante à aferição quanto à ocorrência de boa-fé na conduta dos responsáveis, conforme determina o § 2º do art. 202 do Regimento Interno do TCU, em se tratando de processo em que uma das partes interessadas não se manifestou acerca das irregularidades imputadas, e não se configurou, nos autos, indícios de boa-fé da empresa contratada, não há elementos para que se possa efetivamente reconhecê-la, sendo cabível, por conseguinte, o julgamento imediato desta tomada de contas especial, em consonância com o disposto no art. 202, § 6º, da referida legislação.’
Nesse particular, a jurisprudência desta Corte tem a seguinte orientação:
‘O exame da boa-fé, para fins de concessão de novo prazo para o recolhimento do débito sem a incidência de juros de mora (art.202 do Regimento Interno/TCU) , quando envolver pessoa jurídica de direito privado, será feito, em regra, em relação à conduta de seus administradores, uma vez que os atos destes obrigam a pessoa jurídica, desde que exercidos nos limites dos poderes definidos no ato constitutivo do ente (art. 47 do Código Civil) .’ (Acórdão 3320/2015-TCU-Segunda Câmara e 5.664/2014 – 1ª Câmara, in Boletins de Jurisprudência TCU 87/2015 e 57/2014, respectivamente) 
‘Não reconhecida a boa-fé na conduta da pessoa física responsável pelo débito apurado, não há razões, em termos de isonomia, economia processual e fundamento jurídico, para que seja conferida oportunidade preliminar de recolhimento de débito (art. 202, § 3º, do Regimento Interno/TCU) à pessoa jurídica responsabilizada solidariamente pelo dano (em face da impossibilidade de avaliação da boa-fé deste tipo de ente) , devendo o Tribunal, desde logo, proferir o julgamento definitivo de mérito pela irregularidade das contas.’ (Acórdão 2649/2015-TCU-Segunda Câmara, Boletim de Jurisprudência TCU 83/2015) 
No caso concreto, realmente, não existem elementos que permitam o reconhecimento da boa-fé.
Quanto ao exame empreendido pela unidade técnica, o Ministério Público de Contas ressalva que não deve constar dos fundamentos da condenação do ex-prefeito a não ‘publicação no Diário Oficial de União do eventual contrato de exclusividade dos artistas com a empresa contratada’ (ofício citatório à peça 9) , visto que, a teor da manifestação do Ministro Bruno Dantas no âmbito do Acórdão 5662/2014-TCU-Primeira Câmara, precedente invocado pela Secex/PB (peça 7, item 29) :
a) o contrato firmado entre a administração pública e o empresário deve ser publicado no Diário Oficial da União (DOU) , sob pena de glosa dos valores envolvidos (subitem 9.5.1.2 do Acórdão 96/2008-TCU-Plenário) , conforme evidencia o artigo 26 da Lei 8.666/1993;
b) é, portanto, o contrato com o empresário, firmado por inexigibilidade de licitação, que deve ser publicado na imprensa oficial e é para o descumprimento desse requisito que é prevista a glosa dos valores, a qual nada tem a ver com os contatos de exclusividade com os artistas.
Especificamente em relação à proposta de encaminhamento formulada pela Secex/PB (peça 30, item 24) , o MP de Contas sugere ajustes pontuais:
a) no subitem 24.3, também julgar irregulares as contas da empresa Sheila Promoções, considerando que ‘é juridicamente possível o TCU julgar as contas de pessoas jurídicas privadas responsáveis por danos cometidos ao erário, com base em interpretação sistemática das disposições dos arts. 70 e 71, inciso II, da Constituição Federal c/c os arts. 5º, inciso II, e 16, § 2º, da Lei 8.443/1992’ (v.g., Acórdão 8017/2016-TCU-Segunda Câmara) ; 
b) no subitem 24.6, excluir a previsão de acréscimo de juros de mora sobre o valor da multa, por falta de amparo legal, a teor do disposto na Lei 8.443/1992:
‘Art. 59. O débito decorrente de multa aplicada pelo Tribunal de Contas da União nos termos do art. 57 desta Lei, quando pago após o seu vencimento, será atualizado monetariamente na data do efetivo pagamento.’ 
III
Em face do exposto, o Ministério Público de Contas manifesta-se de acordo com a proposição da Secex/PB (peças 30/1) , com os seguintes ajustes no item 24 da proposta de encaminhamento à peça 30:
a) no subitem 24.3, também julgar irregulares as contas da empresa Sheila Promoções, Eventos e Serviços Eireli – ME, CNPJ 07.476.459/0001-05; 
b) no subitem 24.6, excluir a previsão de acréscimo de juros de mora sobre o valor da multa, por falta de amparo legal, a teor do disposto no artigo 59 da Lei 8.443/1992.
Caso Vossa Excelência entenda que restou provada a efetiva execução do objeto pactuado, o Ministério Público de Contas opina, sucessivamente, com fulcro nos artigos 10, § 1º, 11 e 12, inciso II, da Lei 8.443/1992, pela renovação da citação do sr. Gilberto Muniz Dantas, ex-prefeito do Município de Fagundes/PB, pelo valor original de R$ 100.000,00  (data da ocorrência: 20.8.2008) , tendo em vista a não comprovação da boa e regular aplicação dos recursos, ante a ausência de documentação comprobatória (documentos fiscais/recibos) dos cachês efetivamente pagos às bandas identificadas no projeto básico/plano de trabalho (peça 2, pp. 69/73) , impossibilitando a verificação do nexo causal entre os recursos transferidos e as despesas indicadas na prestação de contas, a saber:
	BANDA
	VALOR (R$) 

	Forró Mastruz com Leite
	50.000,00

	Banda Impacto-X 
	  6.500,00

	Forrozão Saia Justa 
	  5.500,00

	Banda Afrodite 
	14.500,00

	Luciene Melo 
	10.500,00

	Forrozão Karkará 
	  6.500,00

	Forrozão Chiquita Bakana 
	   9.500,00

 (...) ”
	É o Relatório.

não há.

Procurador Júlio Marcelo de Oliveira.

TOMADA DE CONTAS ESPECIAL INSTAURADA PELO MINISTÉRIO DO TURISMO EM RAZÃO DA NÃO COMPROVAÇÃO DA REGULAR APLICAÇÃO DE RECURSOS FEDERAIS TRANSFERIDOS AO MUNICÍPIO DE FAGUNDES-PB NO ÂMBITO DO CONVÊNIO 772/2008. CITAÇÃO DO EX-PREFEITO E DA EMPRESA CONTRATADA PARA EXECUÇÃO DO OBJETO CONVENIADO. REVELIA DO PRIMEIRO RESPONSÁVEL. ANÁLISE DAS ALEGAÇÕES DE DEFESA DA CONTRATADA E DOS DEMAIS DOCUMENTOS CONSTANTES DOS AUTOS. AFASTAMENTO DO DÉBITO. IRREGULARIDADE DAS CONTAS DO EX-ALCAIDE. MULTA. CIÊNCIA. ARQUIVAMENTO.

TOMADA DE CONTAS ESPECIAL (TCE)

Conforme se extrai do Relatório precedente, trata-se de Tomada de Contas Especial (TCE) instaurada pelo Ministério do Turismo (MTur) , em razão da impugnação total das despesas do Convênio 772/2008 (peça 2, pp. 135-165) , registrado no Sistema Integrado de Administração Financeira do Governo Federal (Siafi) sob o número 629856 e firmado com o objetivo de “apoiar o Turismo no Município de Fagundes-PB, por meio da implementação do Projeto intitulado ‘São João Antônio’, conforme Plano de Trabalho aprovado”. O convênio foi firmado no valor de R$ 105.000,00, dos quais R$ 100.000,00 couberam ao ministério concedente e R$ 5.000,00 advieram da contrapartida do convenente.
2.	No âmbito desta Corte de Contas, a instrução do feito está a cargo da Secretaria do TCU no Estado da Paraíba (SEC-PB) , que, em sede de exame preliminar (peças 7 e 8) , concluiu pela existência de indícios de má aplicação da totalidade dos recursos repassados ao município convenente. Constatou-se, ainda, naquele exame inicial, ter havido inobservância à Lei 8.666, de 21/6/1993, quando da contratação, por inexigibilidade de licitação, da empresa Sheila Promoções, Eventos e Serviços Eireli – ME. Com base nessa análise, foi promovida a citação do Sr. Gilberto Muniz Dantas, prefeito municipal à época dos fatos, e da aludida contratada, tendo sido lançados nos respectivos ofícios de citação as seguintes motivações:
“Ofício 1101/2016-TCU/SECEX-PB, de 31/8/2016, dirigido ao Sr. Gilberto Muniz (peça 9) :
Atos impugnados:
- não comprovação da boa e regular aplicação dos recursos federais transferidos pelo Convênio 772/2008 (siafi 629856) , celebrado entre o Ministério do Turismo e a Prefeitura Municipal de Fagundes-PB, tendo por objeto o apoio ao Turismo por meio da implementação do Projeto intitulado ‘São João Antônio’, ante a não apresentação das filmagens, fotografias e/ou outros instrumentos lícitos, constando o nome e a logomarca do Ministério do Turismo, que comprovassem a efetiva realização dos serviços contratados à empresa Sheila Promoções e Eventos, nos termos das Notas Técnicas de Análise e Reanálise 263/2009, 249/2010, 1087/2010 e 225/2013.
- contratar irregularmente a empresa Sheila Promoções e Eventos por inexigibilidade de licitação (003/2008 – peça 2, p. 217-219) , com fundamento no art. 25, III, da Lei 8.666/1993, sem que houvesse a publicação no Diário Oficial de União do eventual contrato de exclusividade dos artistas com a empresa contratada e sem que existisse a comprovação da inviabilidade da competição no que se refere aos serviços de fornecimento de banheiros químicos.
Dispositivos violados: Termo de convênio, Portaria Interministerial MP/MF/CGU nº 127/2008. Art. 93 do Decreto-Lei 200/1967. Arts. 62 e 63 da Lei 4.320/64. Arts. 25, 26, 59 da Lei 8.666/1993.”
Ofício 1386/2016-TCU/SECEX-PB, de 27/10/2016, dirigido à empresa Sheila Promoções e Eventos (peça 22) :
“Atos impugnados: recebimento de recursos federais provenientes do Convênio 772/2008 (siafi 629856) , celebrado entre o Ministério do Turismo e a Prefeitura Municipal de Fagundes-PB, tendo por objeto o apoio ao Turismo por meio da implementação do Projeto intitulado ‘São João Antônio’, a título de pagamento por serviços contratados, cuja realização não foi efetivamente comprovada, haja vista a falta de evidências por meio de filmagens, fotografias e/ou outros instrumentos lícitos que permitissem inferir a execução dos serviços, nos termos das Notas Técnicas de Análise e Reanálise 263/2009, 249/2010, 1087/2010 e 225/2013, gerando enriquecimento indevido, com responsabilidade solidária pela reparação do erário.
Dispositivos violados: Termo de convênio, Portaria Interministerial MP/MF/CGU nº 127/2008. Art. 93 do Decreto-Lei 200/1967. Arts. 62 e 63 da Lei 4.320/64. Arts. 25, 26, 59 da Lei 8.666/1993.”
3.	Regularmente chamados ao processo para se defenderem ou para comprovarem o ressarcimento do dano suscitado nesta TCE, dos dois responsáveis, somente a empresa Sheila Promoções e Eventos apresentou alegações de defesa (peça 28) , tendo permanecido silente o Sr. Gilberto Muniz, o que faz operar, por conseguinte, em relação a esse ex-prefeito, os efeitos da revelia, sem prejuízo ao prosseguimento do feito, nos termos do art. 12, § 3º, da Lei 8.443, de 16/7/1992.
4.	Quanto ao mérito, peço vênias à unidade instrutiva e ao Ministério Público de Contas para discordar de suas conclusões, pois, à luz das normas aplicáveis à matéria ora em apreciação, parece-me, no mínimo, frágil qualquer linha argumentativa tendente a apontar suposta inexecução do objeto do Convênio 772/2008.
5.	Em respaldo a essa divergência, vale citar o fato de o Sr. Gilberto Muniz ter encaminhado ao ministério concedente, a título de prestação de contas, diversos documentos (peça 2, p. 179-261; peça 3, p. 2, 8-12, 20 e 30-136; e peça 4, p. 4-20) , suficientes, a meu ver, para que se considerem atendidas as exigências contidas na Portaria Interministerial 127, de 29/5/2008, e no Termo de Convênio, mais precisamente nos arts. 56 a 60 daquela norma e na Cláusula Décima Segunda da avença em tela (peça 2, p. 155-159) . Esses mesmos documentos, aliás, apontam para a existência nexo causal entre os recursos federais repassados ao Município de Fagundes-PB e os pagamentos efetuados à empresa Sheila Promoções, Eventos e Serviços Eireli – ME, contratada para promover as apresentações artísticas previstas para o “São João Antônio”/2008 da referida edilidade.
6.	Por oportuno, permito-me colacionar abaixo excerto do parecer do Parquet especializado (peça 32) em que são detalhadamente relacionados os documentos que compõem a prestação de contas do Convênio 772/2008:
“Dos elementos de prestação de contas e de defesa constantes dos autos, merecem destaque os seguintes:
a) Relatório de Cumprimento do Objeto (peças 2, p. 181, e 3, p. 32) ;
b) Relatório de Execução Físico-Financeira (R$ 105.041,58, peças 2, p. 183, e 3, p. 34) ;
c) Relação de Pagamentos à empresa Sheila Promoções (R$ 105.000,00, peça 2, p. 185) ;
d) processos de pagamento à empresa Sheila Promoções (peça 2, pp. 195/9) ;
e) cópia da nota fiscal, dos recibos e dos cheques emitidos (peças 2, pp. 201/13, e 4, pp. 8 e 12) ;
f) processo de inexigibilidade e contrato firmado, em 17.6.2008, pela municipalidade com a Sheila Promoções, no valor de R$ 105.000,00, com vistas à ‘contratação de shows artísticos musicais e locação de banheiros químicos para as festividades do São João Antônio no Município de Fagundes’ (peças 2, pp. 215/25; 3, pp. 54/6 e 74/102, e 4, p. 10) ;
g) cartas de exclusividade emitidas pela própria Sheila Promoções, em 9.5.2008, para representar as bandas em dias específicos, consoante detalhamento a seguir (peças 2, pp. 227/39, e 3, pp. 104/16) :
	SHOW
	DATA

	Forró Mastruz com Leite 
	20.6.2008

	Impacto-X 
	20.6.2008

	Forrozão Saia Justa 
	21.6.2008

	Banda Afrodite 
	22.6.2008

	Luciene Melo 
	22.6.2008

	Forrozão Karkará 
	23.6.2008

	Forrozão Chiquita Bakana 
	23.6.2008

h) fotografias (peças 2, pp. 241/61; 3, pp. 2, 8/12 e 118/36; 4, pp. 4/6, e 28, pp. 15/7) ;
i) proposta oferecida pela empresa Sheila Promoções, em 5.6.2008, no valor de R$ 105.000,00 (peça 3, p. 58) ;
j) comprovante de devolução da importância de R$ 41,58, em 29.9.2008, conforme Guia de Recolhimento da União – GRU e cópia do cheque à peça 4, pp. 14/6;
k) declarações, de 30.3.2010, atestando a realização do evento ‘São João Antônio’ nos dias 20 a 22.6.2008, ‘referente ao Convênio 772/2008 (Mintur) ’ (peça 4, pp. 18/20) :
k.1) do sr. Gilberto Muniz Dantas, então prefeito;
k.2) do sr. José Antônio da Silva Leite, Diretor da Escola Estadual Joana Emília;
l) declarações, de 9.12.2016, atestando a realização do evento ‘São João Antônio’ nos dias 20 a 23.6.2008, ‘evento este firmado com o Mintur - Ministério do Turismo nº 722/2008’ (peça 28, pp. 19/24) :
	 DECLARANTE
	‘CARGO’ À ÉPOCA DO EVENTO

	 Gilberto Muniz Dantas 
	ex-prefeito

	 José Ribeiro Sobrinho
	Presidente da Associação Comunitária dos Trabalhadores Rurais dos Sítios Cacimba Doce e Jardim e vereador nas gestões 2005/2012

	 Maria José Rodrigues de Almeida
	Secretária Municipal de Educação e Cultura nas gestões 2005/2012

	 José Inácio Cândido 
	Funcionário público do Estado da Paraíba

	 Antônio Basílio de Almeida 
	Militar aposentado do Município de Fagundes-PB

	 Luís Antônio da Silva Dantas
	Vereador do Município de Fagundes-PB nas gestões 2005/2016

m) cartazes de divulgação do evento (peça 28, pp. 12/4) ;
n) declaração da sr.ª Sheila Ricarte Martins, representante da empresa Sheila Promoções, de 30.11.2016, de que ‘presenciei a realização do evento ‘São João Antônio’’ e de que as bandas Forró Mastruz com Leite, Impacto-X, Forró Saia Justa, Afrodite, Luciene Melo, Forrozão Karkará e Forrozão Chiquita Bakana participaram do evento nas datas de 20 a 23.6.2008 (peça 28, p. 26) ;
o) ‘Declaração de apresentação artística (show musical) ’, de 28.11.2016, sem indicação do valor do respectivo cachê, no sentido de que ‘a referida banda musical se apresentou no evento denominado ‘São João Antônio’, realizado pela Prefeitura de Fagundes-PB em convênio com o Ministério do Turismo, no mês de junho de 2008, na praça pública do Município de Fagundes-PB’ (peça 28, pp. 28/33) :
	BANDA
	DECLARANTE 

	Afrodite
	Andrey Soares Hluchan, representante legal (proprietário) 

	Chiquita Bakana
	Cícero Fabiano Melo Silva, representante legal

	Impacto X
	Evandilson da Cunha Nóbrega, representante legal (proprietário) 

	Forrozão Saia Justa 
	Aldrin Castor do Rêgo, representante legal (proprietário) 

	Forrozão Karkará
	Robério Bezerra de Albuquerque, representante legal (proprietário) 

	Luciene Melo 
	Luciene Santana Melo, cantora

 (...) ”
7.	Convém ressaltar que parte dessa documentação sequer é exigida pela Portaria Interministerial 127/2008 ou mesmo pelo Termo de Convênio 772/2008, a exemplo de fotografias das apresentações ocorridas durante a festividade conveniada (peça 2, p. 241-261; peça 3, p. 2, 8-12 e 118-136; peça 4, p. 4-6; e peça 28, p. 15-17) . Antecipando-me a eventuais argumentos contrários a essa afirmação, esclareço que a “comprovação, por meio de fotografia, jornal, vídeo etc.” a que se refere a alínea “e” do Parágrafo Segundo da referida Cláusula Décima Segunda do Termo de Convênio (peça 2, p. 157) diz respeito exclusivamente à “fixação da logomarca do Ministério do Turismo no material promocional”, não podendo tal meio de prova, destarte, ser exigido em relação às apresentações das bandas e à locação de banheiros químicos previstas no objeto conveniado.
8.	Acrescente-se, ainda, que, segundo o Plano de Trabalho aprovado pelo MTur (peça 2, p. 8-14) , não foram previstos gastos com material promocional, o que afasta, em definitivo, no âmbito do Convênio 772/2008, a necessidade de apresentação de qualquer fotografia, jornal ou vídeo a título de prestação de contas, tendo sido essa, contudo, a razão para reprovação da prestação de contas no âmbito do órgão concedente, conforme se extrai do Parecer Técnico 263/2009 (peça 3, p. 14-18) e da Nota de Reanálise Técnica 1087/2010 (peça 4, p. 24-32) . Nesse último documento, aliás, atesta-se a “EXECUÇÃO FINANCEIRA REGULAR” da avença (peça 4, p. 30) .
9.	Igualmente inexigível, ao menos à luz do Plano de Trabalho do Convênio 772/2008 – que só previu gastos com contratação de apresentações artísticas e com locação de banheiros químicos (peça 2, p. 69) –, a apresentação de cartazes de divulgação do evento a exemplo daqueles trazidos ao processo pela empresa Sheila Promoções e Eventos (peça 28, p. 12-14) , devendo, portanto, tais elementos de prova ser vistos como indícios extras indicativos da efetiva ocorrência, em 2008, da festa de “São João Antônio” no Município de Fagundes-PB.
10.	Nessas circunstâncias, renovando minhas vênias por dissentir dos pareceres precedentes, deixo de acolher a proposta de se condenar o Sr. Gilberto Muniz Dantas e a empresa Sheila Promoções e Eventos ao ressarcimento dos R$ 100.000,00 gastos pela União com os shows realizados em 2008 na Festa de “São João Antônio” do Município de Fagundes-PB e com os banheiros químicos alugados para aquele evento. Quanto à segunda responsável, cabe acolher suas alegações de defesa e exclui-la da presente relação processual.
11.	Remanesce, contudo, a irregularidade consubstanciada na contratação da referida empresa de eventos mediante inexigibilidade de licitação sem a devida observância a determinados preceitos da Lei 8.666, de 21/6/1993, o que justifica, em consonância com a jurisprudência desta Corte (Acórdão 1638/2019-TCU-Segunda Câmara, 4.639/2016-1ª Câmara e 1.590/2015-2ª Câmara) , o julgamento pela irregularidade das presentes contas e a aplicação de multa ao ex-prefeito com fundamento no art. 58, inciso I, da Lei Orgânica do TCU.
12.	Deixo de acolher a proposta alternativa formulada pelo douto representante do Ministério Público/TCU com vistas à “renovação da citação do sr. Gilberto Muniz Dantas, ex-prefeito do Município de Fagundes-PB, pelo valor original de R$ 100.000,00 (data da ocorrência: 20.8.2008) , tendo em vista a não comprovação da boa e regular aplicação dos recursos, ante a ausência de documentação comprobatória (documentos fiscais/recibos) dos cachês efetivamente pagos às bandas identificadas no projeto básico/plano de trabalho (peça 2, pp. 69/73) , impossibilitando a verificação do nexo causal entre os recursos transferidos e as despesas indicadas na prestação de contas” (peça 32, p. 7; negrito consta no original) .
13.	E assim o faço, levando em consideração o fato de que a pessoa jurídica contratada em 2008 pelo Município de Fagundes-PB para promover os shows anunciados para a Festa de “São João Antônio” foi a empresa Sheila Promoções, Eventos e Serviços Eireli – ME, de modo que deveria ter sido ela, e ninguém mais, a emissora das notas fiscais e recibos, assim como a destinatária dos respectivos pagamentos. Inexistiu, portanto, qualquer descumprimento ao Termo de Convênio 772/2008, à Portaria Interministerial 127/2008, aos arts. 62 e 63 da Lei 4.320, de 17/3/1964, e ao art. 93 do Decreto-Lei 200, de 25/2/1967, indicados como fundamentação jurídica das citações realizadas nos presentes autos (peças 9 e 22) .
14.	Não faz sentido, destarte, que somente agora, em sede de tomada de contas especial, se exija do Sr. Gilberto Muniz Dantas a apresentação de “documentação comprobatória (documentos fiscais/recibos) dos cachês efetivamente pagos às bandas identificadas no projeto básico/plano de trabalho” como condição para reconhecimento de nexo causal entre os recursos repassados ao Município de Fagundes-PB por força do Convênio 772/2008 e os pagamentos efetuados com a realização, em 2008, da Festa de “São João Antônio” naquela localidade. Obviamente, a apresentação desse rol de documentos probatórios se torna obrigatória nos ajustes em que o termo de convênio contemple tal exigência, o que, entretanto, não se verifica neste TC-Processo 003.545/2015-6.
15.	Por fim, gostaria de deixar consignado que a descaracterização do dano inicialmente suscitado na presente TCE não afasta a possibilidade de que o Poder Público, valendo-se de ferramentas de investigação de que dispõem, por exemplo, o Ministério Público Federal e a Polícia Federal, detecte ilicitudes eventualmente praticadas em diversas edilidades na execução de convênios firmados com o Ministério do Turismo, conforme aventado no TC Processo 022.619/2012-7, em que é citada, inclusive, uma operação da Polícia Federal denominada Pão e Circo, realizada com foco em organização criminosa especializada em desviar recursos públicos repassados pelo Ministério do Turismo a entes federativos diversos.
16.	Registre-se, ainda, que os fundamentos da presente deliberação não trazem qualquer conclusão no sentido de que inexistiria superfaturamento e desvio de recursos públicos na contratação, pela empresa Sheila Promoções e Eventos, das atrações artísticas que se apresentaram, em 2008, na Festa de “São João Antônio” do Município de Fagundes-PB. Na verdade, o desfecho processual ora adotado decorre exclusivamente da inexistência, nos autos, de elementos probatórios capazes de indicar que os contratos firmados por aquela empresa e remunerados com recursos do Convênio 772/2008 contemplariam gastos não condizentes com os preços de mercado.
	Ante o exposto, VOTO por que o Tribunal adote a deliberação que ora submeto à apreciação deste Colegiado.
TCU, Sala das Sessões Ministro Luciano Brandão Alves de Souza, em 26 de março de 2019.
AROLDO CEDRAZ 
Relator